臺灣臺南地方法院民事判決　　　　　　　 99年度婚字第576號
原　　　告　周五湖
被　　　告　高秀麗中國大陸地.
上列當事人間請求離婚事件，經本院於民國100年5月12日言詞辯
論終結，判決如下：
    主      文
准原告與被告離婚。
訴訟費用新臺幣參仟元由被告負擔。
    事實及理由
壹、程序方面：
一、按訴狀送達後，原告不得將原訴變更或追加他訴。但請求之
    基礎事實同一者，不在此限，民事訴訟法第255條第1項第2
    款定有明文。
二、經查，本件原告起訴時，其起訴書狀所主張之訴訟標的法律
    關係為民法第1052條第1項第5款之「夫妻之一方以惡意遺棄
    他方在繼續狀態中」，嗣原告於民國100年5月12日言詞辯論
    期日當庭以言詞變更訴訟標的為民法第1052條第2項「有民
    法第1052條第1項以外之重大事由，難以維持婚姻者，夫妻
    一方得請求離婚。但其事由應由夫妻一方負責者，僅他方得
    請求離婚。」查原告上開所為訴訟標的之變更，其變更前後
    之訴，所請求之基礎事實均同一，參諸上開規定，原告所為
    訴之變更即為法之所許，合先敘明。
三、被告未於言詞辯論期日到場，核無民事訴訟法第386條所列
    各款情形，爰依原告之聲請，由其一造辯論而為判決。
貳、實體方面：
一、本件原告起訴主張：
  (一)原告周五湖（男，民國○○年○○月○○日生，身分證統一編號：
    Ｚ000000000號）與被告高秀麗（女，1972年2月28日生，中
    國福建省人）於96年5月25日在中國福建省寧德市登記結婚
    ，98年7月1日在我國戶政機關辦理結婚登記，兩造婚後未育
    有子女，目前兩造婚姻關係存續中。
  (二)兩造婚後，被告於98年5月29日入境臺灣與原告共同生活，
    被告表示很想家，想回大陸一個月，原告同意並給予被告新
    臺幣（下同）20萬元，被告於99年8月20日返回大陸，惟被
    告一再拖延返回臺灣的時間，被告有表示要與原告離婚，原
    告亦不想再繼續與被告維持婚姻關係，兩造個性不合，原告
    無法接受被告行為舉止，兩造間之感情基礎已蕩然無存，更
    無所謂相互扶持、彼此關懷，是兩造間顯然存有難以維持婚
    姻之重大事由存在，爰依民法第1052條第2項規定，提起本
    件訴訟等情。並聲明：准原告與被告離婚。
二、被告未於言詞辯論期日到場，亦未提出書狀作任何聲明或陳
    述。
三、得心證之理由：
  (一)按結婚或兩願離婚之方式及其他要件，依行為地之規定。判
    決離婚之事由，依臺灣地區之法律。夫妻之一方為臺灣地區
    人民，一方為大陸地區人民者，其結婚或離婚之效力，依臺
    灣地區之法律。臺灣地區與大陸地區人民關係條例第52條第
    1項、第2項及第53條定有明文。
  (二)經查，原告主張其為臺灣地區人民，被告為中國福建省人民
    ，於96年5月25日在中國福建省寧德市登記結婚，98年7月1
    日在我國戶政機關辦理結婚登記，兩造未育有子女，目前婚
    姻關係存續中之事實，業據提出戶籍謄本1份為證，經本院
    向臺南縣歸仁鄉戶政事務所調閱兩造結婚登記相關資料，有
    臺南縣歸仁戶政事務所99年11月15日南縣歸戶字第09900025
    82號函及所附結婚登記申請書、結婚公證書、護照影本、財
    團法人海峽交流基金會證明書等在卷足稽，核屬相符，堪信
    為真正。因之，依上開規定，兩造間判決離婚之事由，應依
    臺灣地區之法律。
  (三)次按民法第1052條第2項規定，有同條第一項以外之重大事
    由，難以維持婚姻者，夫妻之一方得請求離婚。是否有難以
    維持婚姻之重大事由，判斷標準為婚姻是否已生破綻而無回
    復之希望，此不可由原告已喪失維持婚姻意欲之主觀面加以
    認定，而應依客觀的標準，即難以維持婚姻之事實，是否已
    達於倘處於同一境況，任何人均將喪失維持婚姻希望之程度
    以決之（參照最高法院87年度臺上字第1304號判決）。又民
    法第1052條第2項所稱「有前項以外之重大事由，難以維持
    婚姻者」，係抽象的、概括的離婚事由，此乃緣於民國74年
    修正民法親屬編時，為因應實際需要，參酌各國立法例，導
    入破綻主義思想所增設。但其事由應由夫妻一方負責者，僅
    他方得請求離婚，是其所採者為消極破綻主義精神，而非積
    極破綻主義。關於「難以維持婚姻之重大事由」，其判斷之
    標準為婚姻是否已生破綻而無回復之希望。而婚姻是否已生
    破綻無回復之希望，則應依客觀之標準，即難以維持婚姻之
    事實，是否已達於倘處於同一境況，任何人均將喪失維持婚
    姻意欲之程度而定。至於同條項但書所規定「難以維持婚姻
    之重大事由應由夫妻之一方負責者，僅他方得請求離婚」，
    乃因如肯定有責配偶之離婚請求，無異承認恣意離婚，破壞
    婚姻秩序，且有背於道義，尤其違反自己清白（clean hand
    s)  之法理，有欠公允，同時亦與國民之法感情及倫理觀念
    不合，因而採消極破綻主義。倘該重大事由，夫妻雙方均須
    負責時，應比較衡量雙方之有責程度，僅責任較輕之一方得
    向責任較重之他方請求離婚，如有責程度相同時，雙方均得
    請求離婚，始屬公允，是責任較重之一方應不得向責任較輕
    之之他方請求離婚（參照最高法院94年度臺上字第115號判
    決）。
  (四)次查，原告主張兩造婚後，被告於98年5月29日入境臺灣與
    原告共同生活，被告表示很想家，想回大陸一個月，原告同
    意後，被告於99年8月20日返回大陸，惟被告一再拖延返回
    臺灣的時間，被告有表示要與原告離婚，原告亦不想再繼續
    與被告維持婚姻關係等情，原告庭呈手機簡訊一封為證，經
    本院當庭勘驗原告所提出手機簡訊內容，簡訊內容記載「傳
    送號碼：0000000000000，2011╱05╱11，時間17：31，今
    天我和二姐在福州協和醫院住院，下個星期一動手術，明天
    你去法院把這個訊息給法官看，（因我本人帶病在身檢查身
    體，不便接聽電話，請法官先生諒解。高秀麗同意和周五湖
    先生離婚）。拜託了，謝謝。」（見本院100年5月12日言詞
    辯論筆錄），並舉證人即原告女兒高藝臻到庭證稱：「（問
    ：兩造結婚之後共同生活的情形？）兩造結婚之後相處不錯
    ，沒有什麼爭吵。」「（問：被告在99年8月20日返回大陸
    的原因？）被告說是為了回去探親，被告回去前沒有說回去
    大陸後就不要再來臺灣與原告同住，被告說回去壹個多月左
    右會回來臺灣，一個月時間到了之後我聽原告說被告一直要
    求延後回來臺灣，因為我沒有直接跟被告聯絡，所以我不能
    很確定被告是否這樣跟原告這樣講。」「（問：被告是否從
    99年8月20日回大陸以後，到現在為止都沒有再返回臺灣與
    原告同住？）是這樣沒錯。」「（問：被告回大陸以後是否
    表示過同意與原告離婚？）被告曾經有表示因為兩造個性不
    合，沒有辦法相處，我用原告的手機，傳訊簡訊詢問過被告
    不回臺灣的原因，被告傳簡訊回復說因為兩造個性不合，所
    以被告不要再回臺灣了，時間是在今年農曆過年前即100年1
    月份。」「（問：被告回大陸後兩造的互動情形？）被告回
    大陸後，兩造有以簡訊聯絡，我看原告的手機兩造聯絡不是
    很頻繁，到了兩個月以後兩造的簡訊聯絡都是互相責罵，惡
    言相向。兩造彼此有很多誤會，因此互相責怪。」等語（見
    同上筆錄），核與原告主張事實大致相符；再經本院依職權
    向內政部入出國及移民署函查結果，被告於99年8月20日出
    境後，迄今並無入境紀錄，有內政部入出國及移民署99年12
    月6日移署資處鈺字第0990176085號函在卷可憑，自堪信原
    告主張上開事實為真正。
  (五)查被告於99年8月20日依其自由意願返回中國大陸後，兩造
    即分居至今，已有將近一年九個月之久，且被告亦表示願意
    與原告離婚，兩造間長期各自獨立生活，無互動往來之事實
    ，客觀上已足使兩造共同生活所需誠擎的互敬互愛之基礎不
    復存在，應認為兩造婚姻已生破綻，參諸前開說明，應構成
    民法第1052條第2項難以維持婚姻之重大事由，且兩造婚姻
    破裂之事由不可歸責於原告，依上開說明，原告自得請求判
    決離婚。從而，原告依民法第1052條第2項規定，請求判決
    兩造離婚，即屬有據，應予准許。
四、本件訴訟費用應由敗訴之被告負擔。經查，原告支出第一審
    訴訟費用（裁判費）新臺幣3,000元，應由被告負擔，爰確
    定如主文第二項所示。
五、據上論結，本件原告之訴為有理由，依民事訴訟法第385條
    第1項前段、第78條、第87條第1項，判決如主文。
中    華    民    國   100    年    5     月    20    日
                  家事法庭    法  官  鄭  彩  鳳
上正本係照原本作成。
如對本判決上訴，須於收受判決正本送達後20日內向本院提出上
訴狀，並繳納上訴費及附具繕本。
中    華    民    國   100    年    5     月    20    日
                              書記官  陳  世  明